【裁判字號】    97,訴,760
【裁判日期】    971124
【裁判案由】    侵權行為損害賠償
【裁判全文】
臺灣士林地方法院民事判決               97年度訴字第760號
原      告  乙○○
                        樓
訴訟代理人  龐麟昭律師
被      告  甲○○
                        樓之3.
訴訟代理人  張至剛律師
上列當事人間因侵權行為損害賠償事件，原告提起附帶民事訴訟
，經本院刑事庭移送前來，本院於民國97年11月10日言詞辯論終
結，判決如下：
    主  文
被告應給付原告新臺幣貳拾萬肆仟陸佰伍拾壹元，及自民國九十
七年六月二十七日起至清償日止，按週年利率百分之五計算之利
息。
原告其餘之訴駁回。
本判決原告勝訴部分得假執行。但被告以新臺幣貳拾萬肆仟陸佰
伍拾壹元為原告預供擔保，得免為假執行。
原告其餘假執行之聲請駁回。
    事  實  及  理  由
壹、程序方面：
  一按受命法官為闡明訴訟關係，得整理並協議簡化爭點；且經
    此規定協議，當事人就其主張之爭點，應受其拘束。但經兩
    造同意變更，或因不可歸責於當事人之事由或依其他情形顯
    失公平者，不在此限。此觀諸民事訴訟法第270 條之1 第1
    項、第3 項規定自明。
  二經查，兩造雖於民國97年10月6 日本院準備程序期日協議簡
    化爭點為：原告請求醫療費用新臺幣（下同）1 萬1525元、
    交通費用8710元、被告醫療報酬8210元、精神慰撫金557 萬
    1555元，有無理由？並同意以臺灣高等法院97年度上訴字第
    2654號刑事判決（下稱高院刑事判決）認定之事實為本件判
    決之基礎。惟原告於言詞辯論期日，復否認以高院刑事判決
    認定之事實為本件判決基礎，並追加爭點如下貳之四所示。
    被告對此變更，未予爭執，應認兩造同意變更本件不爭執事
    項及爭點。從而，兩造既同意變更不爭執事項及爭點，揆之
    上揭說明，本件爭點應予變更，即不受上開準備程序期日協
    議簡化之爭點及不爭執事項之拘束。
貳、實體方面：
  一原告起訴主張：被告係臺北市○○區○○街59巷38弄49號1
    樓「聚德堂藥行」負責人，未取得合法醫師資格，竟自95年
    4 月間起至96年5 月25日止，在上址及臺北市○○○路○ 段
    1 巷1 弄附近某名為「仲景園」之建築物，從事把脈、問診
    、開立處方箋、針灸等醫療行為，擅自執行醫療業務。被告
    既從事上開中醫醫療業務，原應注意為艾草溫灸時，有一定
    之穴道部位、時間療程及溫度控制，倘未具備醫藥專業知識
    ，擅自為之，有致人受傷之危險。而依當時情形，被告能注
    意、卻疏未注意，竟於95年6 月21日在「仲景園」為伊溫灸
    治療時，先取艾草放置於伊下腹部，再點火燃燒艾草以從事
    溫灸醫療行為，因未為適當之時間、溫度控制，致伊受有下
    腹部皮膚2 處2 級燙傷，形成水泡。詎被告又以針將其挑破
    ，造成伊併發細菌感染，而有2.52公分及1.51公分2 處傷口
    （下稱系爭傷害）。爰依民法第184 條第1 項前段、第193
    條第1 項、第195 條第1 項前段之規定，請求被告賠償醫療
    費用新臺幣1 萬1525元、交通費用8710元、被告醫療報酬82
    10元、精神慰撫金557 萬1555元以及其遲延利息等語，並聲
    明：(一)被告應給付原告560 萬元，及自起訴狀繕本送達翌日
    起至清償日止，按週年利率百分之5 計算之利息。(二)願供擔
    保請准予宣告假執行。
  二被告則以：原告之系爭傷害非伊所為，而係原告自行為之，
    此為高院刑事判決認定之事實，故系爭傷害與伊間應無因果
    關係，伊自不必就系爭傷害負賠償責任。惟縱認原告之系爭
    傷害與伊交付艾草之行為間，有相當因果關係，原告早於95
    年6 月21日即受有傷害，不積極尋求治療，致系爭傷害惡化
    ，對於損害之擴大應屬與有過失，自應減輕伊之賠償責任。
    又原告提出之醫療收據，除編號1 至5 、編號10外，其餘皆
    與系爭傷害無關。而原告以就診為由，提出之計程車收據，
    形式真正仍有爭執，且非必要支出。再者，伊並未向原告收
    取醫療費用，故原告請求伊返還醫療報酬即無理由。至原告
    請求之慰撫金顯屬過高等語，資為抗辯。並聲明：(一)原告之
    訴駁回。(二)如受不利益判決，願供擔保，請准予宣告免為假
    執行。
  三兩造不爭執之事實：
    (一)被告係臺北市○○區○○街59巷38弄49號1 樓「聚德堂藥
      行」負責人，未取得合法醫師資格，自95年4 月間起至96
      年5 月25日止，在上址及臺北市○○○路○ 段1 巷1 弄附
      近某名為「仲景園」之建築物，從事把脈、問診、開立處
      方箋、針灸等醫療行為，擅自執行醫療業務。
    (二)原告受有系爭傷害，並自95年7 月7 日起至95年8 月25日
      止，至臺北市立聯合醫院和平院區皮膚科就診。
  四本件經本院於97年11月10日與兩造整理並協議簡化爭點為（
    見本院97年11月10日言詞辯論筆錄，並依本院論述之先後順
    序而調整其次序）：
    (一)原告之系爭傷害是否係被告之侵權行為所致？
    (二)原告請求被告給付醫療費用1 萬1525元，有無理由？
    1.原告請求被告賠償為治療系爭傷害之醫療費用1986元，有
      無理由？
    2.原告於95年6 月21日受傷後，至同年7 月7 日始至醫院治
      療，對於損害之擴大是否與有過失？
    3.原告請求被告賠償為治療原告四肢長疹、發癢及全身盜汗
      之醫療費用1390元，有無理由？原告四肢長疹、發癢及全
      身盜汗與被告之侵權行為間，有無相當因果關係？
    4.原告請求被告賠償治療憂鬱症之醫療費用8149元，有無理
      由？原告罹患憂鬱症與被告之侵權行為間有無相當因果關
      係？
    (三)原告依侵權行為之規定，請求被告給付交通費用8710元，
      有無理由？
    1.原告得否請求被告給付如原證6 所示計程車收據之金額？
    2.原告搭乘計程車就醫而未搭乘大眾捷運系統，其因此支出
      之交通費用是否必要？
    3.原證6 中編號7 及編號11至19號之交通費用與被告之侵權
      行為間，有無相當因果關係？
    (四)原告請求被告返還溫灸醫療報酬8210元，有無理由？
    (五)原告請求被告賠償慰撫金557 萬1555元，有無理由？
  五得心證之理由：
    (一)原告之系爭傷害係被告之侵權行為所致。
    1.按因故意或過失不法侵害他人之權利者，負擔損害賠償責
      任。民法第184 條第1 項前段規定甚明。所謂權利，應指
      一切私權而言，故因身體上所受損害致生財產上之損害者
      ，當然包括在內。最高法院39年臺上字第987 號判例要旨
      可資參照。
    2.經查，原告受有系爭傷害，為兩造所不爭執（見貳、三、
      (二)），並有和平醫院診斷證明書附卷可參（見臺灣士林地
      方法院檢察署偵查卷宗第4 頁，下稱偵查卷），自堪信為
      真實。又被告將燃燒之艾草置於原告下腹部以為溫灸後，
      即至廣場掃地乙節，業經被告自承在卷（見本院卷第87頁
      ），堪已認定。
    3.次查，原告於95年7 月14日、21日偽以求診之名，前往聚
      德堂藥行，就其與被告間對話予以錄音。細繹兩造間對話
      內容：「原告：這就是你把我溫灸燙到的那個水泡。被告
      ：還沒有好？」、「被告：那天配幾天藥？我看你現在有
      幾個傷口？」等語以觀（見偵查卷第11至12頁），被告均
      未否認系爭傷害係肇因於伊之行為，反而對於水泡治療予
      以關懷詢問。再參諸兩造間對話內容：「原告：現在狀況
      就不太好，你就是用那個『放血針』。因為後來我有去西
      醫那裡看，那個醫生我有說，醫生說是細菌感染，我在想
      應該是你的『放血針』，因為你要找酒精消毒，找不到酒
      精，我不知道你後來拿一瓶白濁的水在消毒。被告：那不
      是水。」等語以察（見偵查卷宗第12頁），足徵原告稱被
      告將其燙傷後，以未消毒之「放血針」戳破水泡，造成系
      爭傷害時，被告猶未否認有以針挑破水泡一事，反告知原
      告放血針並非以水消毒。是以，綜合上開證據相互勾稽，
      被告將燃燒之艾草置於原告下腹部以從事溫灸醫療行為，
      致原告下腹部皮膚燙傷，形成水泡後，再以針將其挑破，
      致原告受有系爭傷害，應堪認定。被告辯稱：系爭傷害係
      原告自行為之，而系爭傷害與其行為間無相當因果關係云
      云，應屬卸責之詞，不足採信。
    4.又查，被告既從事溫灸醫療行為，本應注意為艾草溫灸時
      ，有一定之穴道部位、時間療程及溫度控制，及患部產生
      水泡時，應防止水泡破裂、避免感染。惟被告為原告為艾
      草溫灸時，並無不能注意之情事，卻逕自至廣場掃地，獨
      留原告一人，而未為適當之時間、溫度控制。嗣後原告就
      其水泡求診時，被告仍未注意水泡之護理，而逕以針將水
      泡挑破，造成系爭傷害，則被告有過失，至為明確。
    5.綜上，被告將燃燒之艾草置於原告下腹部後，未為適當之
      時間、溫度控制，致原告下腹部燙傷，形成水泡，復以針
      將水泡挑破，併發細菌感染，致發生系爭傷害，應可認定
      。準此，原告主張：系爭傷害係被告之侵權行為所致等情
      ，堪予採信。
    (二)原告請求被告給付醫療費用1986元，為有理由。逾此部分
      ，則屬無據。
    1.原告請求被告賠償為治療系爭傷害之醫療費用1986元，為
      有理由。
    (1)按不法侵害他人之身體或健康者，對於被害人因此喪失或
      減少勞動能力或增加生活上之需要時，應負損害賠償責任
      。民法第193 條第1 項定有明文。
    (2)查原告之系爭傷害係被告侵權行為所致，已如上(一)所示，
      原告自95年7 月7 日起至95年8 月25日止，至和平醫院皮
      膚科就診，共支出醫療費用1986元，業據原告提出與所述
      相符之逐次就醫收據（見本院卷第115 頁至117 頁）附卷
      足憑。稽之原告所受傷害、就診日期及各收據所載醫療科
      別、費用項目名稱，上開皮膚科門診醫療費用均屬因被告
      之侵權行為後，治療系爭傷害所需之必要費用。是以原告
      自得請求被告賠償此部分醫療費用。
    2.原告對於損害之擴大，尚非與有過失。
    (1)按損害之發生或擴大，被害人與有過失者，法院得減輕賠
      償金額，或免除之。民法第217 條第1 項定有明文。再當
      事人主張有利於己之事實者，就其事實有舉證之責任。民
      事訴訟法第277 條本文亦有明文。
    (2)查被告雖抗辯本件有過失相抵之適用云云，然為原告所否
      認，是被告自應就原告之損害因延遲就醫而擴大，此一有
      利於己之事實負舉證之責。惟被告僅空言原告遲延就醫，
      而未證明原告之損害有何擴大之情事。從而，被告此部分
      之抗辯，尚屬無據。
    3.原告請求被告賠償為治療原告四肢長疹、發癢及全身盜汗
      之醫療費用1390元，為無理由。
    (1)按損害賠償之債，以有損害之發生及有責任原因之事實，
      並二者之間，有相當因果關係為成立要件。故原告所主張
      損害賠償之債，如不合於此項成立要件者，即難謂有損害
      賠償請求權存在。最高法院著有48年臺上字第481 號判例
      可資參照。原告固主張：其因系爭傷害而四肢長疹、發癢
      、全身盜汗及憂鬱症云云。然為被告所否認，原告自應就
      此一有利於己之情事，負舉證責任。
    (2)查原告固提出和平醫院針灸科門診收據（見本院卷第117
      頁至第119 頁）以證明其因系爭傷害而四肢長疹、發癢、
      全身盜汗，惟前開門診收據並未記載原告有四肢長疹、發
      癢、全身盜汗之症狀，及原告係於何時、基於何原因而出
      現上開症狀，尚難僅憑前開門診收據，即認定原告因被告
      之侵權行為而致四肢長疹、發癢、全身盜汗。基此，原告
      請求被告給付穴位膚貼特別門診醫療費用1390元部分，尚
      不足憑採。
    4.原告請求被告賠償治療憂鬱症之醫療費用8149元，亦無理
      由。
      查原告雖提三軍總醫院診斷書，證明原告患有精神官能性
      憂鬱症、焦慮狀態及其他失眠症狀（見本院卷第122 頁）
      。惟前開診斷書亦未記載原告係於何時、基於何原因而罹
      患上開精神疾病。是以，原告罹患憂鬱症是否係本件被告
      侵權行為所致，即非無疑。況觀之原告所提三軍總醫院醫
      療費用收據（見本院卷第120 頁、第124 頁至第128 頁）
      ，原告係於96年11月21日方至三軍總醫院精神內科就診，
      距本件被告侵權行為之時點，已相隔17月餘。由是以觀，
      尚難僅憑上開診斷書及醫療費用收據，即認定原告罹患精
      神疾病，係因被告侵權行為所致。準此，原告既未舉證證
      明此部分損害係被告侵權行為所致，則其請求被告給付神
      經內科醫療費用8149元部分，自不應准許。
    5.準此，原告請求被告給付其因系爭傷害，至和平醫院皮膚
      科就診，而支出之醫療費用1986元，為有理由。又原告之
      系爭傷害與其四肢長疹、發癢、全身盜汗及罹患憂鬱症間
      ，則乏相當因果關係，其請求被告給付穴位膚貼特別門診
      醫療費用1390元及神經內科醫療費用8149元部分，尚屬無
      據。
    (三)原告依侵權行為之規定，請求被告給付交通費用2665元部
      分，為有理由。逾此部分，則屬無據。
    1.原告請求自95年7 月7 日起至95年8 月25日止，搭乘計程
      車往返其住所及和平醫院之交通費用部分，為有理由。
    (1)經查，原告分別於95年7 月7 日、7 月10日、7 月21日、
      7 月28日、8 月25日，自其臺北市○○區○○街227 巷3
      弄10號4 樓住處搭乘計程車至和平醫院就診，業據其提出
      計程車資收據為證（見本院卷第129 頁至第132 頁）。並
      經本院及被告訴訟代理人於97年11月10日言詞辯論時，當
      庭核對上開計程車資收據原本無誤。考諸原告所提上開計
      程車資收據，均載明計程車之駕駛姓名、車牌號碼及車行
      名稱等情以察，衡諸常情，原告所提上開計程車資收據為
      真正，堪以認定。
    (2)次查，原告主張其於上開期日搭乘計程車至和平醫院皮膚
      科就診，本院就原告就診日期及各計程車資收據所載載客
      日期參互以觀，足見上開計程車資係原告往返其住處及和
      平醫院所支出。是原告請求自95年7 月7 日起至95年8 月
      25日止，搭乘計程車往返其住所及和平醫院之交通費用，
      應屬有據。
    2.原告搭乘計程車就醫，其因此支出之交通費用係屬必要。
      被告固辯稱：現今臺北市○○○○○路密集，復以原告行
      走無礙，其搭乘計程車非屬必要云云。惟查，原告受有系
      爭傷害後，為免於公車等大眾運輸工具因人眾擁擠、遭碰
      撞致生惡化，而擇以計程車代步，應屬合理必要。再者，
      被告雖辯稱：原告之住處距離馬偕醫院、中興醫院、臺大
      醫院均較近，原告捨近求遠至和平醫院就診，浪費車資云
      云，然為原告所否認，被告自應就此一有利於己之情事，
      負舉證責任。惟就原告若至馬偕醫院、中興醫院或臺大醫
      院就醫，當可節省若干車資乙節，被告既未舉證以實其說
      ，其辯稱：原告至和平醫院就醫，浪費車資，亦不合理云
      云，當無足採。
    3.原證6 中編號7 及編號11至19號之交通費用與被告之傷害
      行為間，尚乏相當因果關係。
      查原告主張：伊至和平醫院治療四肢長疹、發癢、全身盜
      汗之症狀，支出計程車資565 元，及至三軍總醫院治療憂
      鬱症，支出計程車資5480元等情，雖據其提出原證6 中編
      號7 及編號11至19號之計程車資收據為證（見本院卷第13
      2 至頁第137 頁），惟原告系爭傷害與其四肢長疹、發癢
      、全身盜汗及罹患憂鬱症間，尚乏相當因果關係，已如前
      述（見貳、四、(二)、3.），則其請求此部分就醫之交通費
      用，亦不足採。
    4.從而，原告請求被告給付其因系爭傷害，搭乘計程車至和
      平醫院皮膚科就診，所支出之交通費用1850元，尚非無據
      。其餘請求與系爭傷害間尚乏相當因果關係，不應准許。
    (四)原告請求被告返還溫灸醫療報酬8210元，亦無理由。
      原告主張給付被告溫灸醫療報酬8210元，為被告所否認，
      原告自應就此一有利於己之事實，負舉證責任。惟原告並
      未提出證據證明其給付被告溫灸醫療報酬，是其此部分主
      張，尚有未當。從而，原告請求被告返還溫灸醫療報酬82
      10元部分，自不應准許。
    (五)本件慰撫金應以20萬元為適當。逾此範圍，則無理由。
    1.按不法侵害他人之身體、健康、自由、貞操而情節重大者
      ，被害人雖非財產上之損害，亦得請求賠償相當之金額，
      民法第195 條第1 項前段定有明文。又慰藉金之賠償須以
      人格權遭遇侵害，使精神上受有痛苦為必要，其核給之標
      準固與財產上損害之計算不同，然非不可斟酌雙方身分資
      力與加害程度，及其他各種情形核定相當之數額。最高法
      院著有51年臺上字第223 號判例意旨可資參照。
    2.查原告因被告之侵權行為，致受系爭傷害，其精神上自受
      有痛苦，而得請求被告賠償慰撫金。爰斟酌原告係專科肄
      業，為中國文化大學行政人員，95年度綜合所得總額為31
      萬8182元，名下有投資4 筆，金額合計4 萬8690元；被告
      係小學畢業，於本件侵權行為事件前，以中藥買賣及中醫
      推拿為業，95年度綜合財產所得8 萬8917元，名下有房屋
      2 棟、田賦14筆、土地1 筆、投資19筆，金額合計1236萬
      0615元，有稅務電子閘門財產所得調件明細表附卷可稽（
      見本院卷第140 頁至第142 頁、第148 頁至第156 頁）；
      被告未具醫師資格而從事醫療業務，於從事溫灸醫療行為
      時，疏未注意，致原告受有系爭傷害等一切情狀後，認原
      告請求被告賠償慰撫金557 萬1555元，尚屬過高，應以20
      萬元為適當。
    (六)復按給付無確定期限者，債務人於債權人得請求給付時，
      經其催告而未為給付，自受催告時起，負遲延責任，其經
      債權人送達訴狀，或依督促程序送達支付命令，與催告有
      同一之效力；又遲延之債務，以支付金錢為標的者，債權
      人得請求依法定利率計算之利息。民法第229 條第2 項、
      第233 條第1 項規定甚明。查被告於97年6 月26日收受本
      件附帶民事起訴狀（見本院卷第17頁），原告自得自97年
      6 月27日即附帶民事起訴狀送達翌日起，請求被告給付因
      被告不法侵害所生損害賠償之遲延利息。
  六綜上所述，原告本於侵權行為法律關係，請求被告給付20萬
    4651元，及自97年6 月27日起至清償日止，按週年利率百分
    之5 計算之遲延利息部分，為有理由，應予准許；逾此所為
    請求，為無理由，應予駁回。又兩造陳明願供擔保，聲請宣
    告假執行或免為假執行，經核原告勝訴部分，因本件判決所
    命給付之金額未逾50萬元，依民事訴訟法第389 條第1 項第
    5 款規定，本院應依職權宣告假執行，原告此部分假執行之
    聲請，僅係促使法院職權發動，毋庸另予准駁之表示。被告
    所為免假執行之聲請則合於法律規定，爰酌定相當之擔保金
    額宣告之。至原告其餘假執行部分之聲請，因該部分之訴經
    駁回而失所依據，應予駁回。
  七本件判決基礎已臻明確，兩造其餘攻擊防禦方法及訴訟資料
    經本院審酌後，核與判決結果不生影響，無一一論述之必要
    。
  八本件侵權行為損害賠償事件乃刑事附帶民事訴訟，由本院刑
    事庭移送前來，迄言詞辯論終結為止，當事人並無任何裁判
    費或其他訴訟費用之支出，自無諭知訴訟費用負擔之必要，
    末此敘明。
  九據上論結，原告之訴為一部有理由，一部無理由，依民事訴
    訟法第389 條第1 項第5 款、第392條，判決如主文。
中    華    民    國    97    年    11    月    24    日
                  民事第三庭  審判長  法  官  鍾任賜
                                      法  官  施月燿
                                      法  官  林尚諭
以上正本證明與原本無異。
如對本判決上訴，應於判決送達後20日內向本院提出上訴狀。
中    華    民    國    97    年    11    月    25    日
                                      書記官  李明章


司法院資訊處製作；財團法人民間司法改革基金會備份。
